【裁判字號】    95,交聲,428
【裁判日期】    950814
【裁判案由】    違反道路交通管理處罰條例聲明異議
【裁判全文】
臺灣士林地方法院交通事件裁定         95年度交聲字第428號
原處分機關  臺北市交通事件裁決所
異  議  人
即受處分人  甲○
上列受處分人因違反道路交通管理處罰條例案件，對於臺北市交
通事件裁決所民國95年3 月7 日所為之處分（原處分案號：北市
裁三字第裁00-000000000號），聲明異議，本院裁定如下：
    主  文
異議駁回。
    理  由
一、按未滿18歲之人未領有駕駛執照駕車者，汽車駕駛人及其法
    定代理人或監護人，應同時施以道路交通安全講習。經再通
    知無正當理由仍不參加者，吊扣其汽車牌照3 個月，民國94
    年12月28日修正前之道路交通管理處罰條例第21條第3 項定
    有明文。
二、本件異議人甲○係孫瑋之法定代理人，孫瑋於94年3 月19日
    19時40分許，騎乘車號EEA-542 號輕型機車，行經臺北市中
    正區○○○路時，經警攔停舉發「無照駕駛」。臺北市政府
    交通局依法2 度於94年4 月25日、7 月25日以寄存郵政機關
    之方式郵寄講習通知單至異議人戶籍地，並分別自94年4 月
    29日、7 月29日起寄存於123 支局（士林劍潭郵局），通知
    異議人應於94年5 月20日、8 月12日參加講習，惟異議人均
    未到訓，故於94年11月11日舉發「未滿18歲無照駕駛，經再
    通知無正當理由仍不參加道路交通安全講習」等情，有臺北
    市政府交通局95年4 月14日北市交汽字第09531783800 號函
    、臺北市政府警察局舉發違反道路交通管理事件通知單各1
    份（含移送聯及通知聯）及臺北市政府交通局送達證書2 份
    （以上均為影本）附卷可稽，前揭事實，應堪以認定。
三、異議人雖辯稱：(一)講習通知只寄到伊的戶籍地址，而未寄到
    孫瑋的戶籍地址，實不合理；(二)孫瑋無照駕駛吊扣機車車牌
    後，伊接獲通知依法繳交罰款領回車牌，不知要參加講習，
    承辦人員應當面提醒告知；(三)伊在監理站有登記通訊處住址
    ，以避免收不到通知，裁決所亦有違規通告登錄服務，惟交
    通局不知有此服務，3 機關為相關單位，應橫向查詢；(四)伊
    曾上網查詢違規事實，並不清楚，如何配合裁決？伊沒道理
    不參加講習云云。惟按：
  (一)違反道路交通管理事件統一裁罰基準及處理細則（以下簡稱
    裁處細則）係依道路交通管理處罰條例第92條第3 項規定訂
    定之授權命令；處理違反道路交通管理事件統一裁罰基準係
    依該授權命令制定；至處理違反道路交通管理事件，有關文
    書送達之程序，依行政程序法之規定，裁處細則第5 條已有
    明揭。是道路交通安全講習通知單自屬於該細則所稱之文書
    ，應適用行政程序法關於送達之規定。又按依民法規定，有
    行為能力之自然人，有行政程序之行為能力，無行政程序行
    為能力者，應由其法定代理人代為行政程序行為，此見行政
    程序法第22條第1 項第1 款、第2 項之規定即明。再按對於
    無行政程序之行為能力人為送達者，應向其法定代理人為之
    ，行政程序法第69條第1 項亦有明文。另按送達，於應受送
    達人之住居所、事務所或營業所為之，行政機關於無法郵務
    送達、補充送達或留置送達時，得將文書寄存於送達地之郵
    政機關，並作送達通知書2 份，1 份黏貼於應受送達人住居
    所、事務所、營業所或其就業處所門首，另1 份交由鄰居轉
    交或置於該送達處所信箱或其他適當位置，以為送達，行政
    程序法第72條第1 項前段、第74條第1 項、第2 項定有明文
    。本件孫瑋係未滿20歲之人，依民法規定尚未具有行為能力
    ，依照前開說明，為無行政程序行為能力之人，故有關行政
    文書之送達，自應向其法定代理人即異議人為之，並得於異
    議人之住所地為之。是臺北市交通局2 度寄送道路交通安全
    講習通知單至異議人之住所，因未會晤本人，亦無受領文書
    之同居人、受僱人或應受送達處所接收郵件人員，故將文書
    寄存於郵局第123 支局，並作送達通知書2 份，1 份黏貼於
    應受送達人住所門首，1 份置於該受送達處所信箱或其他適
    當位置，以為送達，其所為送達，係依前開法律規定為之，
    尚無違誤。異議人辯稱：講習通知應寄到孫瑋的戶籍地址云
    云，應係誤會。
  (三)又行政程序法第83條設有當事人得陳明送達代收人，行政機
    關應向送達代收人送達之制度，此送達代收人之陳明，僅適
    用於個別案件中，尚不得通案概括為陳明。惟行政機關為求
    便民，設有「通訊地址登記」之措施，由當事人向行政機關
    登記通訊地址，以利送達，此性質上屬當事人向行政機關指
    定送達處所，受陳明之機關如有文書送達，雖非不得類推適
    用行政程序法第83條第1 項規定，僅限行政機關向該通訊地
    址為送達，始生送達之效力。然此通訊地址之陳明，乃個別
    行政機關之便民措施，於類推適用行政程序法第83條規定時
    ，應從嚴限於同一行政機關受其拘束。否則行政機關，於文
    書送達前必先查明當事人是否在眾多行政機關中陳明最新之
    通訊地址，將有害行政資源之有效運用，折損行政效率，故
    行政機關應無橫向查詢通訊地址之義務。據此，異議人辯稱
    行政機關應橫向查詢伊通訊處住址云云，實無可採。
  (四)再者未滿18歲之人未領有駕駛執照駕車者，汽車駕駛人及其
    法定代理人或監護人，應同時施以道路交通安全講習，如經
    再通知無正當理由仍不參加者，吊扣其汽車牌照3 個月，此
    乃法律規定之義務及裁罰，不因行政機關之承辦人員未當面
    提醒告知，或行政機關未於網路上就違規事實清楚登錄而異
    其效果。據此異議人辯稱：承辦人員未當面告知且網路登錄
    不清云云，均不影響其違反行政法上義務之事實及法律效果
    。
四、按行為後法律或自治條例有變更者，適用行政機關最初裁處
    時之法律或自治條例。但裁處前之法律或自治條例有利於受
    處罰者，適用最有利於受處罰者之規定，94年2 月5 日制定
    公布、95年2 月5 日施行之行政罰法第5 條定有明文。自上
    開條文之立法理由：「明定法律或自治條例變更時之適用，
    係採『從新從輕』之處罰原則，即於行為後之法律或自治條
    例有變更者，原則上係『從新』，適用行政機關最初裁處時
    之法律或自治條例；僅於裁處前之法律或自治條例有利於受
    處罰者，始例外『從輕』，適用最有利於受處罰者之規定」
    觀之，堪認行政罰之法律變更，係以行政機關（交通案件則
    為監理機關或裁決所）裁處時作為比較之基準時點。蓋交通
    異議事件屬於司法救濟程序，而非主管機關職權作為，法院
    原則上在審查原處分是否適法，不宜以其後變更之新法認有
    利於當事人而加以變更。況如以法院裁定時作為行政罰法律
    變更之比較基準，則受行政機關相同裁罰之受處分人，將可
    能因其聲明異議與否，而異其處罰，違反平等原則。查道路
    交通管理處罰條例前經立法院修正，相關條文於94年12月28
    日經總統修正公布，施行日期則授權由行政院以命令定之。
    嗣經行政院以95年6 月23日行政院院臺交字第0950087685號
    令發布修正條文除第29條之2 、第31條、第31條之2 、第32
    條之1 、第42條、第73條、第82條至84條，自96年1 月1 日
    施行，其餘均自95年7 月1 日施行。本件異議人2 度未依通
    知接受道路交通安全講習，並經原處分機關於95年3 月7 日
    裁處後，道路交通管理處罰條例第21條之修正條文於95年7
    月1 日施行。修正後該條於第5 項增加「汽車所有人允許第
    1 項第1 款至第5 款之違規駕駛人駕駛其汽車者，除依第1
    項規定之罰鍰處罰外，並記該汽車違規紀錄1 次。」之規定
    ，修正後雖對於異議人較為不利，然因原處分機關裁處「前
    」並無較有利異議人之法律，依行政罰法第5 條規定仍應適
    用最初裁處時之法律即修正「前」道路交通管理處罰條例第
    21 條 第3 項之規定處罰。據此，原裁決機關援引首開規定
    ，裁處異議人吊扣汽車牌照3 個月，應無不合。從而，本件
    異議為無理由，應予駁回。
據上論斷，應依道路交通管理處罰條例第87條第2 項，道路交通
案件處理辦法第19條，裁定如主文。
中    華    民    國    95    年    8     月    14    日
                  交通法庭法  官  周群翔
以上正本證明與原本無異。
如不服本裁定應於送達後5 日內向本院提出抗告狀。
                          書記官  劉育君
中    華    民    國    95    年    8     月    14    日


司法院資訊處製作；財團法人民間司法改革基金會備份。
